【裁判字號】    92,台上,5300
【裁判日期】    920925
【裁判案由】    貪污等罪
【裁判全文】
最高法院刑事判決                              九十二年度台上字第五三○○號
    上訴人  台灣高等法院花蓮分院檢察署檢察官
    被  告  甲○○
            乙○○
右上訴人因被告等貪污等罪案件，不服台灣高等法院花蓮分院中華民國九十一年四月
二十五日第二審更審判決︵九十年度上更(一)字第一二六號，起訴案號：台灣花蓮地方
法院檢察署八十七年度偵字第一一二七號︶，提起上訴，本院判決如左：
    主  文
原判決撤銷，發回台灣高等法院花蓮分院。
    理  由
本件原判決以公訴意旨略稱：被告甲○○原為花蓮縣政府建設局建管課課長，負責審
查建造執照之申請案，被告乙○○原為該課技士，負責審查使用執照之申請案，均為
依據法令從事公務之人員。甲○○於民國八十二年五月十九日審查豪成建設股份有限
公司︵下稱豪成公司︶委託蘇建榮建築師設計之花蓮國度社區房屋︵社區內房屋共一
二一戶，分為Ａ、Ｂ、Ｃ、Ｄ四區，門牌號碼為花蓮市德興一三六之三七六號至一三
六之五一五號︶建造執照之核發時，明知：(一)該社區Ｄ區Ｄ四二｜Ｄ六八等二十七戶
地面層，係作為室內停車位之用，而各該室內停車位與外面道路呈垂直狀態，依豪成
公司送審之地面層平面圖，各該戶車庫前面之通道，寬度分別為三點六二公尺︵即Ｄ
四二｜Ｄ五四等十三戶，其車庫前之路寬︶及四點一○公尺︵Ｄ五五｜Ｄ六八等十四
戶，其車庫前之路寬︶，與建築技術規則第六十一條第一款第三目「停車位角度超過
六十度者，其前方車道寬度應為五點五公尺以上﹂之規定不符。(二)該社區Ｄ區Ｄ四二
｜Ｄ六八等二十七戶之室內停車位長度僅有四點八公尺，而Ｄ二五之室內停車位，可
資停車之長度更只有二點九公尺︵因屋內有一根柱子︶，與建築技術規則第六十條第
一款的規定不符︵室內停車位之長度應有五點七五公尺︶。(三)該社區Ｄ四二｜Ｄ六八
等二十七戶，其室內停車位淨高呈斜坡狀︵因車庫內有一座樓梯︶，室內前半段具有
二點一公尺淨高之長度只有三點一公尺，室內後半段則淨高不足二點一○公尺，以致
廂型車無法進入室內停車，亦與建築技術規則第六十二條第三款規定﹁供停車空間的
樓層淨高，不得小於二點一公尺﹂之規定不符。(四)該社區Ｂ區Ｂ一五｜Ｂ二○等六戶
連棟式房屋，僅前面有通路可供消防車進出以供救災之用，依規定其屋後應自境界線
退縮一點五公尺以上之空地作為防火間隔及逃生之路，而設計圖上各該戶房屋後面，
並未有從境界線退縮一點五公尺作為防火間隔之設計，與建築技術規則第一一○條第
一款﹁建築物應自基地後側或側面之境界線退縮淨寬一點五公尺以上之空地為防火間
隔﹂之規定亦不符合。詎甲○○為圖利豪成公司︵將車庫縮短、車道縮小，防火巷去
除，建設公司即可多蓋房屋出售，對建設公司自屬有利︶，乃未加以糾正，而於建築
執照審查表綜合審查欄簽註﹁一至五類核符，擬准發照﹂，並代為決行發照，足生損
害於Ｄ區及Ｂ區各相關承購戶之權益。另乙○○於八十三年九月二十九日核發該社區
房屋之使用執照時，明知(一)竣工之Ｃ一九房屋地面層係當停車空間之用，惟該地面層
與道路間，舖築三層台階，與核准之地面層設計圖不符。(二)竣工之Ｄ四二｜Ｄ五四等
十三戶前之車道寬度僅三點二公尺，與設計圖三點六二公尺不符。(三)Ｄ五五｜Ｄ六八
等十四戶前面之車道寬度僅三點六公尺，與設計圖四點一○公尺不符。(四)Ｃ二一｜Ｃ
二三之私設通路依設計圖為五公尺，但實際只有二點九公尺，與設計圖不符。(五)Ａ、
Ｂ、Ｃ、Ｄ四區○○○○道路處，依設計圖應從建築線往內退縮三六四公分作綠化之
用，不得舖設有礙植生之材料，但豪成公司將此部分之空地全部舖上水泥，亦與設計
圖不符。詎乙○○為圖利豪成公司，未命豪成公司補正，竟於職務上掌管之使用執照
審查表審查項目５﹁竣工建築物與核准圖樣是否相符﹂欄畫○，表示相符，並於同表
綜合審查欄簽註﹁符合，擬准發照﹂，及代為決行，足生損害於承購戶楊明女等三十
八人。因認被告二人分別涉犯刑法第二百十三條及貪污治罪條例第六條第一項第四款
之罪嫌。經審理結果，被告二人之犯罪均不足證明，乃維持第一審諭知被告二人均無
罪之判決，駁回檢察官在第二審之上訴。固非無見。
惟查：︵一︶、關於Ｄ二五之室內停車位，原判決於理由欄七、(一)以經履勘丈量結果
，雖現住戶未供停車之用，但該空間足供停放小客車之用毫無疑問，有履勘筆錄及照
片五幀在卷可查，而依建築技術規則第六十一條第一項第一款第三目之規定：﹁停車
位角度超過﹃六十度﹄者，……﹂可得知停車位當然可設計為斜放︵即有角度之停放
︶。因認該停車空間不論長、寬均與法令規定相符︵原判決第十五頁倒數第四行起至
第十六頁第六行︶。但依偵查中實施勘驗之勘驗筆錄所載︵偵查卷(二)第三十二頁︶，
自鐵捲門處起至加強柱之深度為二．九公尺，延伸至樓梯口處深度為三．七七公尺，
再延伸至牆壁深度為四．八公尺。原審勘驗筆錄則記載，樓梯牆緣到住戶圍牆外緣共
六．二公尺，外牆外緣到牆外緣為二．一公尺，牆外緣到基準線為二五公分，牆外緣
到外緣為六．一公尺，樓梯牆角到房屋右側圍牆外緣為六．九一公尺，落地門窗寬度
為二．七五公尺，應足夠停放小型車︵更(一)審卷第五十五頁背面︶。依此，檢察官係
以該處空間之長為丈量，因認縱加室外平台︵一．五公尺︶，長度亦與建築技術規則
第六十條第一款的規定之應有五點七五公尺不符；原審則以斜角丈量而認長寬已符規
定。基於公平正義之維護，自有詳查建築技術規則第六十條第一款關於車位之長寬限
制規定，是否限於設計為停車位之實際長寬，及該空間之斜角之長寬如合於該規定，
而足以斜放停車時，是否即合乎該規定等情之必要。原審未予詳查，徒以上開理由即
認與法令規定相符，有應於審判期日調查之證據未予調查之違法。︵二︶、關於Ｄ四
二｜Ｄ六八等二十七戶停車位高度，原判決於理由欄六、(一)、3.以建築技術規則第六
十二條第三款規定之淨高係指天花板高度或地板至樑底之高度。豪成公司申請建築執
照時所提出之設計圖上開戶所留設之停車空間高度皆達二‧一公尺，看不出有緩坡之
情形等情，有花蓮縣政府函附之剖立面圖乙份︵第三十一圖︶在卷，甲○○辯稱圖面
標示從地板量到樑底部分，都是二‧一公尺以上，看不出有高低差等語，應堪採信，
因而為其有利認定︵原判決第十頁第四行至第十行︶。但告訴人等具狀指出此部分之
設計圖顯示Ｄ四二｜Ｄ六八等二十七戶停車位有樓梯斜坡，第一審判決竟視而不見，
即認其停車位空間淨高均為二點一公尺以上︵原審上訴卷第二十六頁︶。則依其他平
面設計圖甲○○究竟是否得以明顯看出上開情形？原判決僅以剖立面圖看不出即為有
利於甲○○之論斷，尚嫌理由不備。又上開關於高度之規定，是否限於全部停車空間
之高度？如僅小部分高度不足，但高度足之部分，已足夠停放車輛情形是否符合規定
？亦有併予查明之必要。︵三︶、關於Ｃ一九之地面層與道路間舖設三層台階，而與
核准之設計圖不符部分，原判決於理由欄七、(三)以該地面與道路地面之高差，原設計
為十五公分，而竣工後經原審至現場履勘︵更(一)卷第五十六頁︶丈量為二十四公分左
右，竣工與設計誤差值為九公分左右，認合於台灣省建築管理規則第三十一條之規定
，乙○○依建築法暨上開規定核發本件使用執照，自屬合法，而為有利於乙○○之判
斷︵原判決第十七頁第八行至第十八行︶。但依卷內資料，檢察官於偵查中會同告訴
人葉庭華及告訴人楊明女之夫顧膺虎實地測量該處停車空間與屋外落差過大而作三層
台階供踩踏，而告訴人等所具書狀亦一再指明落差為三十公分︵偵查卷(二)第三十二頁
背面，原審上訴卷第二十八頁︶。此似與原審勘驗結果不同而攸關其落差是否合於規
定，原審於勘驗時未通知檢察官及告訴人等到場，復未說明何以二者勘驗結果不同及
如何定其取捨之心證理由，自有判決理由不備之違誤。︵四︶、關於Ｃ二一｜Ｃ二三
之私設道路水溝建築線是否緊鄰Ｃ一○｜Ｃ一六平台界線乙節，原判決於理由欄七、
(四)以經原審現場履勘Ｃ二一｜Ｃ二三住戶前原設有水溝，因住戶加建違章建築而將水
溝外移至與Ｃ二○之房屋外緣切齊，已不符合竣工時之情形，經實際丈量，該私設道
路水溝內緣至Ｃ一○｜Ｃ一六之平台界線尚有十五公分之距離，且經仔細查閱該區域
之建築設計圖，其上並未標示須有﹁五十公分﹂之距離；又依上開平面圖所示，上開
私設道路應有五公尺之寬度。因認乙○○於實地查勘丈量後核發使用執照，無違法可
言︵原判決第十八頁第一行至第十三行︶。但告訴人一再指上開私設道路依該區地面
層平面圖表示，私設道路之西側邊線應距離Ｃ一一房屋平台界線五十公分，但竣工之
私設道路西側邊線緊接Ｃ一一房屋平台界線，是故竣工道路位置與設計圖不符，乙○
○核發使用執照，即顯然違法︵原審上訴卷第十八頁︶。究如何依平面圖可以得知？
原審未深入詳予查明，並於理由內為必要之說明，遽行判決，亦嫌速斷。檢察官上訴
意旨指摘原判決違法，非無理由，應認原判決仍有撤銷發回更審之原因。公訴意旨認
被告等二人尚牽連犯刑法第二百十三條之罪部分，基於審判不可分之原則，併予發回
。
據上論結，應依刑事訴訟法第三百九十七條、第四百零一條，判決如主文。
中      華      民      國    九十二    年      九      月    二十五    日
                              最高法院刑事第十二庭
                                  審判長法官  張  淳  淙
                                        法官  謝  俊  雄
                                        法官  蘇  振  堂
                                        法官  張  春  福
                                        法官  呂  丹  玉
      右正本證明與原本無異
                                              書  記  官
中      華      民      國    九十二    年      十      月      三      日


司法院資訊處製作；財團法人民間司法改革基金會備份。
